臺灣臺中地方法院刑事判決　　　　　　　99年度訴字第3635號
公訴人　臺灣臺中地方法院檢察署檢察官
被　告　林如牆
　　　　　　　　(另案在法務部矯正署臺中看守所羈押中)
上列被告因偽造文書等案件，經檢察官提起公訴（99年度偵緝字
第408號、第1803號、第1804號)，被告於本院準備程序中就被訴
之事實為有罪之陳述，經本院合議庭裁定由受命法官獨任進行簡
式審判程式審理，判決如下：
    主    文
林如牆犯附表甲所示之各罪，各處附表甲所示之刑(含主刑及從
刑)。主刑部分應執行有期徒刑貳年陸月。
    犯罪事實
壹、林如牆前於民國90年間，因妨害風化案件，經最高法院於
    91年12月19日以91年度臺上字第7342號判處有期徒刑1年確
    定，於92年7月18日入監執行，至93年6月1日縮短刑期假釋
    出監，於93年6月23日保護管束期滿未經撤銷假釋，刑期以
    已執行完畢論。
貳、林如牆因在工地從事灌漿工作而認識張富強，竟基於意圖
    為自己不法所有之概括犯意，於：
一、95年1月間，在臺中市○○路附近，基於單一詐欺取財之犯
    意，向張富強謊稱合夥經營灌漿廠，接續於附表一所示時間
    ，以附表一所示之詐騙方式施用詐術，致張富強信以為真，
    陷於錯誤，交付投資款合計新臺幣(下同)74萬元予林如牆。
二、95年2月20日，撥打電話予張富強，基於詐欺取財之犯意，
    向張富強謊稱：其母親過世，需與兄弟平均分擔喪葬費用，
    經濟上有困難云云，向張富強借款15萬元，致張富強信以為
    真，陷於錯誤，於同日匯款15萬元予林如牆。
三、嗣林如牆於取得上開款項後，即避不見面，經張富強聯絡無
    著，始知受騙。
四、案經張富強訴由臺灣臺中地方法院檢察署檢察官偵查起訴。
參、林如牆又另行起意，意圖為自己不法所有及利益，於
一、98年6、7月間，基於單一詐欺之犯意，向長竑實業有限公司
    (下稱長竑公司)法定代理人王永頡謊稱，要向長竑公司訂貨
    ，並將其所承攬位在臺中市○○路16之3號及臺中市○○街
    245號兩處之室內裝潢工程，轉包予長竑公司，使王永頡信
    以為真，陷於錯誤，於附表二所示時間，將附表二所示建材
    交付林如牆，並完成上址室內裝潢工程，林如牆不法取得長
    竑公司附表二所示建材及上開施作工程利益合計905,370元
    。
二、林如牆為遂行上開詐欺犯行，基於單一行使偽造私文書之犯
    意，接續於附表二所示時間，在附表二所示銷貨單客戶簽章
    欄上偽造「林裕原」署押，交付附表二偽造銷貨單予不知情
    之長竑公司送貨人員，足以生損害於林裕原本人及長竑公司
    對於銷貨客戶資料管理之正確性。
三、林如牆為遂行上開詐欺犯行，明知附表三所示支票，係向他
    人所購得無法兌現之空頭支票（俗稱芭樂票），於98年7月
    21日交付附表三所示支票予長竑公司法定代理人王永頡時，
    因王永頡要求其在附表三所示支票上背書，復基於行使偽造
    私文書之犯意，在附表三所示之支票背面偽造「林裕原」署
    押1枚，並交付長竑公司法定代理人王永頡據以行使，足以
    生損害於林裕原本人及長竑公司對於票據追索之正確性。
四、嗣經長竑公司屆期提示附表三所示支票，因存款不足及拒絕
    往來而遭退票，始知受騙。
五、案經長紘公司訴由臺灣彰化地方法院檢察署呈請臺灣高等法
    院臺中分院移轉臺灣臺中地方法院檢察署檢察官偵查起訴。
肆、林如牆明知附表四所示支票，係無法兌現之空頭支票（俗稱
    芭樂票），又另行起意，意圖為自己不法所有及利益，於：
一、98年11月5日14時許，在臺中市北區○○○○街8號住處，因
    中國人壽保險業務員楊玉華向其招攬投保「中國人壽分期繳
    納投資型保險」，竟基於詐欺之犯意，向楊玉華謊稱：欲投
    保「中國人壽分期繳納投資型保險」，惟手上現金要留著發
    給工人薪資，身上有客戶支付貨款之附表四所示支票，可將
    該支票背書轉讓了楊玉華日後兌現，惟要楊玉華先行墊付第
    一期保費170597元，其餘票款則向楊玉華周轉現金云云。楊
    玉華為爭取保險業績，信以為真，陷於錯誤，於同日向友人
    牛子斌借用支票，為林如牆先行墊付「中國人壽分期繳納投
    資型保險」第一期保費170,597元，並透過自動櫃員機提款
    ，於送交保單(號碼：00000000、00000000)時，將現金
    349,000元及保單交付林如牆，林如牆不法取得楊玉華周轉
    金及中國人壽保險利益合計519,597元。
二、嗣經楊玉華屆期提示附表四所示支票，因存款不足及拒絕往
    來而遭退票，始知受騙。
三、案經楊玉華訴由臺中市警察局第二分局報告臺灣臺中地方法
    院檢察署檢察官偵查起訴。
    理    由
壹、證據能力之說明：
    查本件被告所犯上開各罪，其法定刑俱為死刑、無期徒刑、
    最輕本刑3年以上有期徒刑以外之罪，且非高等法院管轄第
    一審之案件，經本院合議庭裁定由受命法官行準備程序時，
    被告就被訴事實為有罪之陳述後，經告知被告簡式審判程序
    之旨，並聽取被告、檢察官之意見後，裁定進行簡式審判程
    序，依刑事訴訟法第273條之2之規定，簡式審判程序之證據
    調查，不受刑事訴訟法第159條第1項、第161條之2、第161
    條之3、第163條之1及第164條至第170條規定之限制，合先
    敘明。
貳、認定犯罪事實所憑之依據：
一、訊據被告對於犯罪事實貳、參、肆於本院審理時均坦承不諱
    ，核與告訴人張富強、長竑公司法定代理人王永頡、楊玉華
    於警詢、偵查時證述被騙情節相符，並有告訴人張富強所提
    出之被告簽收現金單、自動櫃員機交易明細表、臺灣銀行匯
    出匯款回條聯、告訴人長竑公司法定代理人王永頡所提出之
    請款單、對帳明細單、附表二被告偽造署押之銷貨單、附表
    三被告偽造署押背書之支票及退票理由單、告訴人楊玉華所
    提出之保戶資料卡、中國人壽分期繳納投資型保險要保書、
    要保人委託壽險業者辦理結匯授權書、中國人壽悠遊人生變
    額壽險建議書摘要表、預收第一次保險費相當額送金單、慶
    豐銀行文心分行存摺、附表四所示支票及退票理由單在卷可
    稽，是被告自白與事實相符。
二、被告有犯罪事實貳、參、肆犯行，洵堪認定。本件事證明確
    ，應依法論罪科刑
參、新舊法比較之說明：
一、被告犯罪事實貳行為後，刑法部分條文業於94年2月2日修正
    公布，並自95年7月1日起生效施行。按行為後法律有變更者
    ，適用行為時之法律，但行為後之法律有利於行為人者，適
    用最有利於行為人之法律，為刑法第2條第1項所明文。此條
    規定乃與刑法第1條罪刑法定主義契合，而貫徹法律禁止溯
    及既往原則，係規範行為後法律變更所生新舊法律比較適用
    之準據法，是刑法第2條本身雖經修正，但刑法第2條既屬適
    用法律之準據法，本身尚無比較新舊法之問題，應一律適用
    裁判時之現行刑法第2條規定，以決定適用之刑罰法律。
二、被告犯罪事實貳行為後，修正前刑法第33條第5款係規定：
    「主刑之種類如左：五、罰金：一元以上」，而修正後第33
    條第5款之規定為「主刑之種類如下：五、罰金：新臺幣一
    千元以上，以百元計算之」則依修正後之法律，被告犯罪事
    實貳所犯刑法第339條第1項之詐欺取財罪法定刑中之罰金刑
    部分，其最低度即為新臺幣1千元，顯較行為時之舊法所得
    科處罰金刑最低度之銀元1元即新臺幣3元為重，故此部分以
    被告行為時之舊法，有利於被告。
三、被告犯罪事實貳行為後，刑法第56條連續犯之規定，業已修
    正公布刪除。而刪除連續犯之規定，雖非犯罪構成要件之變
    更，然顯已影響行為人刑罰之法律效果，自屬法律有變更。
    則被告犯罪事實貳、一、二先後2次詐欺取財之犯行，因行
    為後新法刪除連續犯之規定，致原屬連續犯之2個犯罪行為
    ，依新法應數罪併罰。較諸修正前規定，可依裁判上一罪論
    處，顯然修正前之規定有利於被告。
四、被告犯罪事實貳行為後，刑法第47條第1項關於累犯之修正
    ，將所犯之後罪無論係故意或過失再犯，均得成立累犯；修
    正限縮為再犯之罪以故意犯為限，始成立累犯。以上之修正
    屬法律之變更，非僅為法理之明文化及純文字之修正。然被
    告係於有期徒刑執行完畢5年內故意再犯犯罪事實貳有期徒
    刑以上之罪，無論依修正前刑法第47條或修正後第47條第1
    項之規定均構成累犯，即無有利或不利之情形，故被告犯罪
    事實貳構成累犯部分，自應適用裁判時之法律即刑法第47條
    第1項（最高法院96年度臺上字第827號、1136號判決意旨參
    照）。
五、被告犯罪事實貳行為後，刑法施行法於95年6月14日修正公
    布增訂第1條之1：「中華民國九十四年一月七日刑法修正施
    行後，刑法分則編所定罰金之貨幣單位為新臺幣。九十四年
    一月七日刑法修正時，刑法分則編未修正之條文定有罰金者
    ，自九十四年一月七日刑法修正施行後，就其所定數額提高
    為三十倍。但七十二年六月二十六日到九十四年一月七日新
    增或修正之條文，就其所定數額提高為三倍」且刑法施行法
    第1條之1之立法理由謂「刑法二十四年施行後，為解決國民
    所得經濟水準已大幅提昇問題，有關罰金罰鍰倍數之調整及
    銀元與新臺幣之折算標準，訂有罰金罰鍰提高標準條例及現
    行法規所定貨幣單位折算新臺幣條例，除罰金以一銀元折算
    三元新臺幣外，並將七十二年六月二十六日以前修正之刑法
    部分條文罰金數額提高為十倍，其後修正者則不再提高倍數
    ，亦即刑法分則各罪罰金數額視為前開情形分別提高三十倍
    或三倍，考量新修正刑法施行後，不再適用現行法規所定貨
    幣單位折算新臺幣條例，為使罰金數額趨於一致，避免衍生
    新舊法比較適用問題，以緩和實務適用法律之衝擊，爰於不
    變動罰金數額之前提下，規定第二項如上」。查本件被告犯
    罪事實貳所犯刑法第339條第1項之詐欺取財罪，其法定刑中
    有罰金刑之規定，且為刑法分則編未修正之條文而定有罰金
    刑者。於刑法施行法第1條之1修正增訂前，其貨幣單位為銀
    元，罰金刑之提高標準應適用已廢止之罰金罰鍰提高標準條
    例第1條之規定：「依法律應處罰金、罰鍰者，就其原定數
    額得提高為二倍至十倍。」而再依現行法規所定貨幣單位折
    算新臺幣條例第2條規定：「現行法規所定金額之貨幣單位
    為圓、銀元或元者，以新臺幣元之三倍折算之。」如換算為
    新臺幣，則刑法第339條第1項經比較新舊法之結果，其關於
    法定刑為罰金部分之提高標準，新舊法均無不利之情形，故
    本案關於刑法第339條第1項法定刑中罰金之提高標準部分，
    自應適用裁判時之法律即刑法施行法第1條之1（最高法院96
    年度臺上字第827號、1136號判決意旨參照）。
六、經綜合比較新、舊法之結果，除累犯、法定刑為罰金部分之
    提高標準，新舊法均無不利之情形，應適用裁判時之法律外
    ，以被告行為時之修正前刑法較有利於被告，應依刑法第2
    條第1項前段，適用被告行為時之修正前刑法規定論處。
肆、論罪科刑部分：
一、犯罪事實貳部分：
  (一)被告犯罪事實貳、一、二所為，均係犯刑法第339條第1項之
    詐欺取財罪。
  (二)被告基於單一之犯意，於犯罪事實貳、一所示密切接近之時
    間，接續詐騙張富強投資款，以一般社會健全觀念，在時間
    差距上，難以強行分開，在刑法評價上，以視為數個舉動之
    接續施行，合為包括之一行為予以評價，較為合理，均屬接
    續犯，而各為包括之一罪。
  (三)被告犯罪事實貳、一、二詐欺犯行，時間緊接，手法相似，
    所犯為基本構成要件相同罪名，顯係基於概括之犯意反覆為
    之，為連續犯，應依修正前刑法第56條之規定論以一罪，並
    加重其刑。
  (四)被告前有犯罪事實壹所示刑之宣告與執行之情形，有臺灣高
    等法院被告前案紀錄表在卷可按，其於有期徒刑執行完畢後
    ，5年以內故意再犯犯罪事實貳有期徒刑以上之罪，係屬累
    犯，應依刑法第47條第1項之規定加重其刑，並依法遞予加
    重。
  (五)被告犯罪事實貳之犯罪時間雖皆在96年4月24日以前；但中
    華民國九十六年罪犯減刑條例係於96年7月16日施行，而被
    告犯罪事實貳犯行前經臺灣臺中地方法院檢察署於95年6 月
    28日以中檢惠偵律緝字第2534號發布通緝（見臺灣臺中地方
    法院檢察署99年度偵字第11284號卷第17頁)，於99年2月15
    日緝獲，（見臺灣臺中地方法院檢察署99年度偵緝字第408
    號卷第12頁)，則依同條例第5條：「本條例施行前，經通緝
    而未於中華民國96年12月31日以前自動歸案接受偵查、審判
    或執行者，不得依本條例減刑」之規定，被告犯罪事實貳犯
    行自不得予以減刑，附此敘明。
二、犯罪事實參部分：
  (一)被告犯罪事實參、一所為，係犯刑法第339條第1項之詐欺取
    財罪及同條第2項之詐欺得利罪。被告以一個詐騙同時獨犯
    上開二罪名，為想像競合犯。
  (二)又在銷貨單客戶簽章欄偽造署押，依習慣係表示該銷貨單上
    所載貨品已由客戶簽收之用意證明，與一般收據性質相同，
    依刑法第220條規定，應以同法第210條之偽造私文書罪論。
    是被告犯罪事實參、二所為，係犯刑法第216條、第210條之
    行使偽造私文書罪。被告在銷貨單客戶簽章欄上偽造之署押
    ，為偽造私文書之部分行為，而其偽造私文書後復持以行使
    ，該偽造私文書之低度行為，為行使之高度行為所吸收，均
    不另論罪。被告基於單一之犯意，於犯罪事實參、二所示密
    切接近之時間，接續行使偽造私文書，以一般社會健全觀念
    ，在時間差距上，難以強行分開，在刑法評價上，以視為數
    個舉動之接續施行，合為包括之一行為予以評價，較為合理
    ，均屬接續犯，而各為包括之一罪。
  (三)另在支票背面署押，係表示擔任票據法背書人之責任，應成
    立刑法第210條之偽造私文書罪。是被告犯罪事實參、三所
    為，係犯刑法第216條、第210條之行使偽造私文書罪。被告
    在附表三所示支票背面偽造「林裕源」署押，為偽造私文書
    之部分行為，而其偽造私文書後復持以行使，該偽造私文書
    之低度行為，為行使之高度行為所吸收，均不另論罪。
  (四)被告林如牆犯罪事實參、二、三行使偽造私文書之行為，係
    為遂行其犯罪事實參、一之詐騙行為，其犯罪事實參、一、
    二、三之犯行，應認評價為一行為，較為適當。被告以一行
    為同時觸犯行使偽造私文書罪、詐欺取財、詐欺得利，均為
    想像競合犯，依刑法第55條規定，應從情節較重之行使偽造
    私文書罪處斷。
三、犯罪事實肆部分：
  (一)被告犯罪事實肆、一所為，係犯刑法第339條第1項之詐欺取
    財罪及同條第2項之詐欺得利罪。
  (二)被告以一個詐騙同時獨犯上開二罪名，為想像競合犯，應從
    情節較重之詐欺取財罪處斷。
四、被告犯罪事實貳、參、肆所示各犯行，犯意各別，行為互殊
    ，侵害法益不同，應予分論併罰。
五、爰審酌被告為圖一己私利，竟不思以正常管道賺取財物，於
    犯罪事實貳、參、肆詐取被害人財物及利益分別為89萬元、
    905,370元及519,597元，造成被害人之危害非輕，惟念其犯
    後終能坦承犯行，表示悔意，態度尚佳，暨其生活狀況、品
    行、智識程度等一切情狀，分別量處如附表甲所示之刑(含
    主刑及從刑)，並就主刑部分定其應執行之刑，以示儆懲。
伍、沒收部分：
    按刑罰法令關於沒收之規定，兼採職權沒收主義與義務沒收
    主義。職權沒收，係指法院就屬於被告所有，供犯罪所用、
    預備用或因犯罪所得之物，仍得本於職權斟酌是否宣告沒收
    ，例如刑法第38條第1項第2款、第3款、第3項前段等規定屬
    之。義務沒收，則又可分為絕對義務沒收與相對義務沒收，
    前者指凡法條有：「不問屬於犯人與否，沒收之」之特別規
    定者屬之，法院就此等物品是否宣告沒收，無斟酌餘地，除
    已證明滅失者外，不問屬於犯人與否或有無查扣，均應宣告
    沒收，例如刑法第38條第1項第1款、第2項、第200條、第
    205條、第209條、第219條、第266條第2項、毒品危害防制
    條例第18條第1項前段等規定屬之；後者則係指供犯罪所用
    、預備用或因犯罪所得之物，如屬於被告所有，即應依法沒
    收，例如毒品危害防制條例第19條第1項前段是。又按行為
    人用以詐欺取財之偽造書類，既已交付於被害人收受，則該
    物非屬行為人所有，除偽造書類上偽造之印文、署押，應依
    刑法第219條予以沒收外，依同法第38條第3項之規定，即不
    得再對各該書類諭知沒收（最高法院43年臺上字第747號判
    例要旨參照）。被告於犯罪事實參、二、三持以行使偽造之
    附表三所示之銷貨單及附表四所示之背書支票，業經其持以
    行使交付被害人收執，已非屬被告所有之物，非本院應義務
    沒收之物，惟附表三所示之銷貨單、附表四所示之支票上被
    告偽造之署押，不問屬於犯人與否，均應依刑法第219條之
    規定，於附表甲編號二所示主刑項下之從刑宣告沒收。
據上論斷，應依刑事訴訟法第299條第1項前段，刑法第2條第1項
前段、第210條、第216條、第339條第1項、第2項、第219條，刑
法第56條(修正前)、第55條、第47條第1項、第51條第5款，刑法
施行法第1條之1，判決如主文。
本案經檢察官周佩瑩到庭執行職務。
中    華    民    國   100    年    5     月    11    日
                  刑事第十庭  法  官  劉正中
以上正本證明與原本無異。
如不服本判決應於收受判決後10日內向本院提出上訴書狀，並應
敘述具體理由；其未敘述上訴理由者，應於上訴期間屆滿後20日
內向本院補提理由書（均須按他造當事人之人數附繕本）「切勿
逕送上級法院」。
                              書記官  黃英寬
中    華    民    國   100    年    5     月    11    日
附表甲：
┌──┬───────────┬────────────────────────────┐
│編號│   犯  罪  事  實     │罪           刑           之           宣           告  │
├──┼───────────┼────────────────────────────┤
│ 一 │如犯罪事實欄貳        │林如牆連續意圖為自己不法之所有，以詐術使人將本人之物交付│
│    │                      │，累犯，處有期徒刑壹年。                                │
├──┼───────────┼────────────────────────────┤
│ 二 │如犯罪事實欄參        │林如牆行使偽造私文書，足以生損害於他人，處有期徒刑壹年貳│
│    │                      │月。附表二、附表三所示之署押均沒收。                    │
├──┼───────────┼────────────────────────────┤
│ 三 │如犯罪事實欄肆        │林如牆意圖為自己不法之所有，以詐術使人將本人之物交付，處│
│    │                      │有期徒刑拾月。                                          │
└──┴───────────┴────────────────────────────┘
附表一
┌────┬──────────────┬─────────┐
│時    間│ 詐      騙      方      式 │ 張富強交付金額   │
├────┼──────────────┼─────────┤
│95.01.23│向張富強謊稱購買機具設備費用│交付現金340000元  │
│95.01.25│向張富強謊稱支付員工宿舍租金│ATM匯款30000元    │
│95.01.27│向張富強謊稱支付員工宿舍租金│ATM匯款30000元    │
│95.02.06│向張富強謊稱發放員工紅包費用│臨櫃匯款50000元   │
│95.02.08│向張富強謊稱購買貨車費用    │臨櫃匯款115000元  │
│95.02.13│向張富強謊稱購員工借支費用  │臨櫃匯款110000元  │
│95.02.14│向張富強謊稱灌漿廠零用金費用│ATM匯款30000元    │
│95.02.24│向張富強謊稱購員工借支費用  │ATM匯款35000元    │
└────┴──────────────┴─────────┘
附表二
┌────┬──────────────────┬───────────────────┐
│時    間│ 詐         騙         貨         物│偽  造  署  押  之  方  式  及  數  量│
├────┼──────────────────┼───────────────────┤
│98.06.27│保時捷灌漿板60片                    │銷貨單客戶簽章欄偽造「林」署押壹枚    │
├────┼──────────────────┼───────────────────┤
│98.07.10│矽酸鈣天花板18箱、青鋼(T12')23支    │銷貨單客戶簽章欄偽造「林裕原」署押壹枚│
│        │、青鋼(T4')85支、青鋼(T2')135支     │                                      │
│        │、青鋼收邊(10')27支                 │                                      │
├────┼──────────────────┼───────────────────┤
│98.07.10│岩棉40包                            │銷貨單客戶簽章欄偽造「林裕原」署押壹枚│
├────┼──────────────────┼───────────────────┤
│98.07.31│立柱20支、上下槽10支、HC矽酸鈣板    │銷貨單客戶簽章欄偽造「林裕原」署押壹枚│
│        │9片、環石膏天花板10箱               │                                      │
└────┴──────────────────┴───────────────────┘
附表三
┌────┬────────┬────┬──────────┬───────────────┐
│發票日期│發     票     人│票面金額│付       款       人│  偽 造 署 押 方 式 及 數 量  │
├────┼────────┼────┼──────────┼───────────────┤
│98.07.31│育昀實業有限公司│548000元│華南商業銀行內湖分行│支票背面偽造「林裕原」署押壹枚│
└────┴────────┴────┴──────────┴───────────────┘
附表四
┌────┬──────────┬────┬────────┐
│發票日期│發       票       人│票面金額│付     款     人│
├────┼──────────┼────┼────────┤
│98.12.15│凱加裝潢工程有限公司│520000元│第一銀行汐止分行│
└────┴──────────┴────┴────────┘
附錄本案論罪科刑法條全文：
刑法第210條：
偽造、變造私文書，足以生損害於公眾或他人者，處5年以下有
期徒刑。
刑法第216條：
行使第210條至第215條之文書者，依偽造、變造文書或登載不實
事項或使登載不實事項之規定處斷。
刑法第339條第1項、第2項：
意圖為自己或第三人不法之所有，以詐術使人將本人或第三人之
物交付者，處5年以下有期徒刑、拘役或科或併科1千元以下罰金
。
以前項方法得財產上不法之利益或使第三人得之者，亦同。